【裁判字號】    92,台上,5705
【裁判日期】    921009
【裁判案由】    常業詐欺
【裁判全文】
最高法院刑事判決                              九十二年度台上字第五七０五號
    上  訴  人  乙  ○
                甲○○
    選任辯護人  林慶雲律師
                楊靖儀律師
                陳裕文律師
右上訴人等因常業詐欺案件，不服台灣高等法院高雄分院中華民國九十二年六月十日
第二審更審判決︵九十二年度上更(二)字第六一號，起訴案號：台灣高雄地方法院檢察
署八十六年度偵字第二三二九三號︶，提起上訴，本院判決如左：
    主  文
上訴駁回。
    理  由
按刑事訴訟法第三百七十七條規定，上訴於第三審法院，非以判決違背法令為理由，
不得為之。是提起第三審上訴，應以原判決違背法令為理由，係屬法定要件。如果上
訴理由狀並未依據卷內訴訟資料，具體指摘原判決不適用何種法則或如何適用不當，
或所指摘原判決違法情事，顯與法律規定得為第三審上訴理由之違法情形，不相適合
時，均應認其上訴為違背法律上之程式，予以駁回。本件原判決將第一審關於上訴人
乙○、甲○○部分之判決撤銷，改判仍依牽連犯關係從一重均論處上訴人二人常業詐
欺罪刑︵乙○累犯，處有期徒刑三年，甲○○處有期徒刑二年︶，已詳述其所憑之證
據及認定之理由。對於乙○所辯伊從事戒治毒癮工作，未叫汪毅夫、周仕安、常雲中
、張菊惠、黃雯慧、鄭惠珍︵均經判刑確定︶等人︵下稱汪毅夫等人︶從事違法事情
，詐領醫療健康保險費係汪毅夫等人所為云云。甲○○所為詐領健保費之事，伊均不
知情之辯解，認皆係空言飾詞，不足採信，已依調查所得之證據資料詳加指駁及說明
。上訴人二人仍表不服，提起上訴，對常業詐欺部分之第三審共同上訴意旨略謂：︵
一︶、依卷附乙○與汪毅夫簽立之合約書及證人白振輝之證言，可證萬吉、順吉、福
安、昌生等診所均非乙○所經營，乙○於調查站自白係其所經營與事實不符，不能為
論罪之證據，原判決對於上開有利之證據未說明不採納之理由，有判決理由不備之違
法。︵二︶、證人謝鴻億、黃柯罔、林素梅、林素娥、蕭明達、鄭明祿、陳啟聰、張
林阿申、黃蔡味、陳月菜、林瑞玉、劉素月、陳永、陳老領、陳福、黃蘇月只、陳金
生等人︵下稱謝鴻億等人︶僅接受中央健康保險局訪談，其等之證言均屬審判外之陳
述，原判決採為論罪依據，自非適法。且未傳訊上開證人究明其等是否就醫，亦有應
於審判期日調查之證據未予調查之違法。︵三︶、原判決認上訴人二人共詐領新台幣
九十五萬八千四百十元，惟上開金額顯不敷成本，上訴人二人豈有可能長期虧本經營
，原判決有認定事實違背經驗法則之違法。又上訴人二人僅詐領上開金額，與原審另
案（九十一年度上更(一)字第三九號）所認定詐領金額為低，原判決竟分別量處有期徒
刑二年、三年，較另案為重，顯失不公，且甲○○僅協助乙○處理醫療業務，犯罪情
狀尚非無可憫恕，原審未依刑法第五十九條酌量減輕其刑，實屬過重云云。惟查：︵
一︶、原判決於理由以上訴人二人於法務部調查局高雄縣調查站︵下稱高雄縣調查站
︶詢問時自白上開四家診所由乙○出資為實際負責人，員工薪資、開支由甲○○負責
，核與汪毅夫等人於檢察官偵查、高雄縣調查站詢問所供相符，因而認定上開四家診
所係上訴人二人共同經營，並無上訴意旨所謂判決理由不備情事。至乙○與汪毅夫所
簽訂之合約書固載順吉診所由汪毅夫經營，證人白振輝亦同此證述，但既經原審查明
與事實不符，顯不足為有利上訴人二人之認定，原判決於理由未特加說明，尚非理由
不備。︵二︶、甲○○於中央健康保險局訪談時已自白有叫鄭惠珍至台南地區收集健
保卡由診所提供保肝丸等藥品情事，此與汪毅夫等人於檢察官偵查、高雄縣調查站詢
問及中央健康保險局訪談所證相符，而謝鴻億等人於中央健康保險局訪談所述與汪毅
夫等人所供相合，原審於審判期日亦已提示上揭卷證資料令上訴人二人辯論，原判決
因而認上訴人二人有本件詐取健保費之犯行，其採證認事，依原審判決時所應適用之
法律自形式上觀察，並無違背證據法則及證據調查未盡可言。︵三︶、上訴人二人確
有本件常業詐欺之犯行，原判決既已詳加查明並敘明其理由，至犯罪所得是否敷於成
本，與認定上訴人二人有常業詐欺之犯罪事實無關，上訴以此指摘，自非合法之第三
審上訴理由。另量刑之輕重及刑法第五十九條規定酌減其刑，均屬事實審法院依職權
自由裁量之事項，原判決既於法定刑之範圍內，審酌其犯罪一切情狀，量處乙○有期
徒刑三年、甲○○有期徒刑二年，而另案判決因情節有別，自不足為拘束本件判決之
論據，此部分上訴意旨亦非適法。應認上訴人二人就常業詐欺部分之上訴為違背法律
上之程式，予以駁回。原判決認上訴人二人尚牽連犯刑法第二百十六條、第二百十五
條行使業務登載不實文書罪部分，核屬刑事訴訟法第三百七十六條第一款之罪名，常
業詐欺重罪部分之上訴，既不合法，自無從就此不得上訴第三審之輕罪部分併為實體
上之審判，此部分之上訴，顯非適法，應併予駁回。
據上論結，應依刑事訴訟法第三百九十五條前段，判決如主文。
中      華      民      國    九十二    年      十      月      九      日
                              最高法院刑事第十二庭
                                  審判長法官  張  淳  淙
                                        法官  謝  俊  雄
                                        法官  蘇  振  堂
                                        法官  張  春  福
                                        法官  呂  丹  玉
      右正本證明與原本無異
                                              書  記  官
中      華      民      國    九十二    年      十      月     十七     日


司法院資訊處製作；財團法人民間司法改革基金會備份。
